ACORDAO-COMPLETO-2482054

ACÓRDÃO 1272/2022 ATA 6/2022 - PRIMEIRA CÂMARA

VISTOS, relatados e discutidos estes autos em que se aprecia recurso de reconsideração interposto por Adiel Moura de Souza contra o Acórdão 3157/2020-TCU-Primeira Câmara, por meio do qual o Tribunal julgou irregulares suas contas, imputou-lhe débito e aplicou-lhe multa, em razão de irregularidades no Termo de Compromisso TC/PAC-0689/2011, firmado entre a Funasa e o município de Melgaço/PA, em 30/12/2011, para execução de sistema de abastecimento de água na referida localidade;
 ACORDAM os Ministros do Tribunal de Contas da União, reunidos em Sessão da Primeira Câmara, diante das razões expostas pelo Relator, em:
9.1. com fundamento nos arts. 32, inciso I, e 33 da Lei 8.443/1992, conhecer do recurso e, no mérito, dar-lhe provimento parcial para: 
9.1.1. excluir do débito de que trata o item 9.2 do acórdão recorrido o valor de R$ 552.689,98, atribuindo-se a seguinte composição à dívida remanescente: 
	Valores originais (R$) 
	Datas das ocorrências

	197.635,81
	30/11/2012

	321.568,19
	05/11/2013

9.1.2. reduzir o valor da multa de que trata o item 9.3 do acórdão para R$ 85.000,00 (oitenta e cinco mil reais) ;
9.2. determinar à Prefeitura Municipal de Melgaço/PA que, no prazo de 30 (trinta) dias a contar da notificação, restitua aos cofres do Tesouro Nacional a totalidade do saldo disponível na Conta Corrente e/ou na Conta Investimento 29.822-0 da Agência 558-4 do Banco do Brasil (conta específica vinculada ao Termo de Compromisso TC/PAC 689/2011, Siafi 671429) , inclusive valores em investimentos/poupança, comprovando ao Tribunal, no mesmo prazo, o valor restituído.
9.3. comunicar o recorrente, a Fundação Nacional de Saúde (Funasa) e a Procuradoria da República no Estado do Pará do teor deste acórdão.

Recurso de reconsideração interposto por ex-prefeito contra o Acórdão 3157/2020-TCU-1ª Câmara, que julgou irregulares suas contas, condenando-o em débito no valor histórico de R$ 1.071.893,98 (2012/2013) e aplicou-lhe multa de R$ 100.000,00, em razão de irregularidades em termo de compromisso firmado com a Fundação Nacional de Saúde.

Primeira Câmara

Município de Melgaço/PA; Fundo Nacional de Saúde.

3.1. Responsável/Recorrente: Adiel Moura de Souza (XXX.161.822-XX).

13.1. Ministros presentes: Walton Alencar Rodrigues (Presidente), Benjamin Zymler, Bruno Dantas (Relator) e Jorge Oliveira.
13.2. Ministros-Substitutos presentes: Augusto Sherman Cavalcanti e Weder de Oliveira.

BRUNO DANTAS

Ministro Vital do Rêgo.

Cuidam os autos de recurso de reconsideração interposto por Adiel Moura de Souza, ex-Prefeito do município de Melgaço/PA, contra o Acórdão 3157/2020-TCU-Primeira Câmara (peça 72) .  
A tomada de contas especial que deu origem a estes autos foi instaurada pelo Fundo Nacional de Saúde, em razão da impugnação total de despesas do Termo de Compromisso TC/PAC-0689/2011 firmado em 30/12/2011 entre a Fundação Nacional de Saúde e o mencionado município para execução de sistema de abastecimento de água na referida localidade. 
A deliberação recorrida, relatada pelo Min. Vital do Rego, apresentou o seguinte teor:
"ACORDAM os Ministros do Tribunal de Contas da União, reunidos em Sessão da 1ª Câmara, diante das razões expostas pelo Relator, em:
9.1. julgar irregulares as contas do responsável Adiel Moura de Souza, com fundamento nos arts. 1º, inciso I, e 16, inciso III, alínea "a", da Lei 8.443/1992;
9.2. condenar o responsável Adiel Moura de Souza, com fundamento no art. 19, caput, da Lei 8.443/1992, a pagar os valores relacionados a seguir, atualizados monetariamente e acrescidos dos juros de mora, calculados a partir das respectivas datas até o dia do efetivo pagamento, e fixando-lhe o prazo de 15 (quinze) dias, contados da ciência, nos termos do art. 214, inciso III, alínea "a", do Regimento Interno do TCU, para que comprove perante este Tribunal o recolhimento do montante aos cofres do Tesouro Nacional:
	Valores originais (R$) 
	Datas das ocorrências

	428.757,60
	7/3/2012

	321.568,19
	28/11/2012

	321.568,19
	1/11/2013

9.3. aplicar ao responsável Adiel Moura de Souza a multa prevista no art. 57 da Lei 8.443/1992, no valor de R$ 100.000,00 (cem mil reais) , fixando-lhe o prazo de 15 (quinze) dias da notificação, nos termos do art. 214, inciso III, alínea "a", do Regimento Interno do TCU, para que comprove perante este Tribunal o recolhimento da referida quantia aos cofres do Tesouro Nacional, a qual deverá ser atualizada monetariamente a partir da data do presente acórdão, se paga após o vencimento;
9.4. autorizar, desde logo, nos termos do art. 28, inciso II, da Lei 8.443/1992, a cobrança judicial da dívida, caso não atendida a notificação;
9.5. autorizar, caso solicitado, o pagamento das dívidas em até 36 parcelas mensais e consecutivas, observada a forma do art. 26 da Lei 8.443/1992 c/c o art. 217 do Regimento Interno do TCU;
9.6. dar ciência deste acórdão, acompanhado do relatório e voto, à Procuradoria da República no Estado do Pará, para as medidas que entender cabíveis.
Admitido o processamento do recurso, porquanto preenchidos os requisitos previstos nos arts. 32, inciso I, e 33 da Lei 8.443/1992, conferi efeito suspensivo aos itens 9.1 a 9.4. do acórdão recorrido (peça 116) 
Instruído o presente feito, faço reproduzir, com os ajustes que julgo pertinentes, o exame técnico e o encaminhamento oferecidos pela Secretaria de Recursos deste Tribunal (peça 132) , que contou com a anuência do corpo diretivo da unidade (peças 133 e 134) :
"HISTÓRICO
3. Esta tomada de contas especial foi instaurada pela Fundação Nacional de Saúde (Funasa) em nome de Adiel Moura de Souza, ex-prefeito do município de Melgaço/PA, em decorrência da omissão do responsável no dever de prestar contas dos recursos transferidos em face do Termo de Compromisso TC/PAC-0689/2011, firmado em 30/12/2011 entre a Funasa e o mencionado município para execução de sistema de abastecimento de água na referida localidade (peça 5) .
4. Foi transferida à municipalidade a importância de R$ 1.071.893,98 em três parcelas. Houve a prestação de contas das duas primeiras parcelas, as quais foram aprovadas pela Funasa, total e parcialmente, respectivamente. Entretanto, considerando que não foi apresentada a prestação de contas final, referente à terceira parcela, a Funasa, em visita técnica realizada no município em 4/11/2014, já após a vigência do acordo, ocorrida em 30/4/2014, apurou que apenas 69,42% do sistema de abastecimento de água havia sido executado (peça 31) .
5. Não obstante ter sido executado o percentual de 69,42% das obras indicadas no Termo de Compromisso TC/PAC-0689/2011, a Funasa decidiu responsabilizar o recorrente pela totalidade dos recursos repassados, uma vez que ele deixou de encaminhar à aludida Fundação a prestação de contas final.
6. Devidamente notificado pela Funasa, em 23/7/2014, 31/12/2015 e 22/8/2016, a respeito da omissão no dever de prestar contas final do Termo de Compromisso acima mencionado, o responsável não se manifestou (peças 29, 34 e 39) .
7. No âmbito do TCU, citado por meio do Ofício 1978/2019-TCU/Secex-TCE, de 23/4/2019 (peças 63-64) , o recorrente de igual modo permaneceu silente, razão pela qual foi considerado revel pelo Tribunal, para todos os efeitos, nos termos do art. 12, §3º, da Lei 8.443/1992, consoante disposto no Acórdão 3157/2020-TCU-Primeira Câmara, ora recorrido (peça 72) .
EXAME DE ADMISSIBILIDADE
8. Em consonância com a instrução anterior desta unidade, reitera-se o exame preliminar de admissibilidade (94) , acolhido por despacho do Relator, Ministro Bruno Dantas, que conheceu do recurso, suspendendo os efeitos dos itens 9.1, 9.2, 9.3 e 9.4 do Acórdão 3157/2020-TCU-Primeira Câmara, após apreciação de Agravo interposto pelo recorrente contra despacho do Relator que teria conhecido do recurso, sem efeito suspensivo (peças 96 e 116) .
EXAME TÉCNICO
9. Delimitação da análise
10. No essencial, o recorrente apresenta os seguintes argumentos recursais com vistas a reverter o julgamento que lhe foi desfavorável no acórdão recorrido (peça 93) :
a) execução integral das obras e aprovação pela Funasa da prestação de contas parcial referente às duas primeiras parcelas;
b) existência de nexo de causalidade entre as obras executadas e os pagamentos realizados;
c) responsabilidade pela prestação de contas da terceira parcela imputável ao prefeito sucessor;
d) execução das obras em sua integralidade, com benefícios diretos à população das localidades onde oram construídas, conforme documentos constantes dos autos, que atestam a entrega do objeto pactuado e o seu pleno funcionamento, motivo pelo qual é indevida a imputação de débito ao recorrente pelo total repassado;
e) entrega da prestação de contas final por meio de documentos anexados ao presente recurso, os quais comprovam a execução total do objeto pactuado.
11. Com base nessas alegações, o recorrente pede ao Tribunal sucessivamente:
a) o provimento do recurso para reformar o acórdão recorrido e aprovar, ainda que com ressalvas, as suas contas, considerando a juntada da prestação de contas final neste momento, afastando, em consequência, a omissão no dever de prestar contas, o débito e a multa a ele imputados;
b) o provimento do recurso para reformar o acórdão recorrido e aprovar, ainda que com ressalvas, as suas contas, na parte que reconhecidamente há a aplicação dos recursos repassados na execução das obras objeto do Termo de Compromisso, reduzindo, em consequência, o valor do débito e da multa a ele imputados;
c) o provimento do recurso para reformar o acórdão com a exclusão do débito e da multa constante do acórdão recorrido, considerando que restou comprovada a aplicação integral no objeto ajustado dos valores repassados pela Funasa;
d) o provimento parcial do recurso para reconhecer a correta aplicação de 69,42% dos recursos repassados, reduzindo, assim, o débito para o percentual de 30,58% dos valores repassados, com a redução proporcional da multa aplicada.
12. Nesta instrução também será examinada matéria de ordem pública, relacionada à ocorrência, ou não, no presente caso, da prescrição da pretensão ressarcitória e punitiva fundada em decisão do TCU, a despeito de não ter sido suscitada pelo recorrente.
13. Preliminar
14. Da prescrição fundada em decisão do Tribunal de Contas da União. Matéria de ordem pública
15. Por ser matéria de ordem pública, examina-se eventual ocorrência no presente caso da prescrição ressarcitória e punitiva fundada em decisão do Tribunal de Contas da União, a despeito de não ter sido suscitada pelo recorrente.
16. Da análise:
17. No exame da prescrição, a Serur tem adotado os entendimentos detalhados na peça 131, que contêm estudos e pronunciamentos anteriores da secretaria sobre o tema. Nessas manifestações estão desenvolvidas as seguintes premissas, as quais serão utilizadas no presente exame:
a)  ao julgar o RE 636.886, o STF conferiu nova interpretação ao art. 37, § 5º, da Constituição Federal, fixando a tese de que 'é prescritível a pretensão de ressarcimento ao erário fundada em decisão de Tribunal de Contas';
b)  as pretensões punitiva e de ressarcimento devem observar o mesmo regime na atividade de controle externo, dado o objetivo comum da prescrição, de fixar prazo para o Tribunal de Contas agir, para caracterizar o ilícito, identificar seu autor, dimensionar as consequências da conduta e impor as consequências legais, independentemente de tais consequências terem natureza punitiva ou ressarcitória;
c)  até que sobrevenha norma específica, entende-se que a prescrição das pretensões punitiva e de ressarcimento, no processo de controle externo, deve observar o regime da Lei 9.873/1999, na linha dos recentes pronunciamentos do STF a respeito. Assim, sem prejuízo de se realizar o exame da prescrição também segundo o prazo decenal previsto no Código Civil, o critério adotado, na formulação da proposta de encaminhamento, será o da Lei 9.873/1999.
18. No presente caso, verifica-se que não houve a ocorrência da prescrição da pretensão ressarcitória e punitiva fundada em decisão do Tribunal de Contas da União, seja no regime do Código Civil, seja no regime da Lei 9.873/1999, conforme a seguir delineado.
I - Exame da prescrição da pretensão punitiva fundada em decisão do TCU com base no Código Civil (Acórdão 1.441/2016-TCU-Plenário) 
19. Nesta tomada de contas especial o recorrente teve suas contas julgadas irregulares, com imputação de débito e aplicação de multa, por meio do Acórdão 3157/2020-TCU-Primeira Câmara, de 17/3/2020 (peça 72) , em razão da omissão no dever de prestar contas final dos recursos repassados ao município de Melgaço/PA, no valor de R$ 1.071.983,98, com base no Termo de Compromisso TC/PAC-0689/2011, firmado com a Funasa em 30/12/2011 (peça 5) .
20. Diante da inexistência de normativo específico acerca da prescrição da pretensão punitiva fundada em decisão do Tribunal de Contas da União, o Plenário do TCU enfrentou a temática em sede de incidente de uniformização de jurisprudência, oportunidade em que assentou as seguintes conclusões (Acórdão 1.441/2016-TCU-Plenário) :
ACORDAM os Ministros do Tribunal de Contas da União, reunidos em Sessão do Plenário, ante as razões expostas pelo Redator, em:
9.1. deixar assente que:
9.1.1. a pretensão punitiva do Tribunal de Contas da União subordina-se ao prazo geral de prescrição indicado no art. 205 do Código Civil;
9.1.2. a prescrição a que se refere o subitem anterior é contada a partir da data de ocorrência da irregularidade sancionada, nos termos do art. 189 do Código Civil;
9.1.3. o ato que ordenar a citação, a audiência ou oitiva da parte interrompe a prescrição de que trata o subitem 9.1.1, nos termos do art. 202, inciso I, do Código Civil;
9.1.4. a prescrição interrompida recomeça a correr da data em que for ordenada a citação, a audiência ou oitiva da parte, nos termos do art. 202, parágrafo único, parte inicial, do Código Civil;
9.1.5. haverá a suspensão da prescrição toda vez que o responsável apresentar elementos adicionais de defesa, ou mesmo quando forem necessárias diligências causadas por conta de algum fato novo trazido pelos jurisdicionados, não suficientemente documentado nas manifestações processuais, sendo que a paralisação da contagem do prazo ocorrerá no período compreendido entre a juntada dos elementos adicionais de defesa ou da peça contendo o fato novo e a análise dos referidos elementos ou da resposta da diligência, nos termos do art. 160, §2º, do Regimento Interno;
9.1.6. a ocorrência desta espécie de prescrição será aferida, independentemente de alegação da parte, em cada processo no qual haja intenção de aplicação das sanções previstas na Lei 8.443/1992;
9.1.7. o entendimento consubstanciado nos subitens anteriores será aplicado, de imediato, aos processos novos (autuados a partir desta data) bem como àqueles pendentes de decisão de mérito ou de apreciação de recurso por este Tribunal;
9.2. determinar à Secretaria-Geral Adjunta de Tecnologia da Informação que adote as providências necessárias para que seja desenvolvida, no sistema e-TCU, funcionalidade para o controle da interrupção e suspensões de prazo prescricional de que trata este acórdão;
9.3. encaminhar cópia do acórdão, assim como do relatório e voto que o fundamentam, à Comissão de Jurisprudência, nos termos do art. 91, § 3º, do Regimento Interno;
9.4. remeter os autos do TC Processo 007.822/2005-4 ao Gabinete do Ministro Benjamin Zymler, nos termos do art. 91, § 2º, do Regimento Interno. (grifado) 
21. Extrai-se da deliberação acima que:
55.1. o prazo aplicável é o da prescrição geral do Código Civil (20 anos para o CC de 1916 e 10 anos para o CC de 2002) ; e
55.2. o termo a quo da contagem do prazo prescricional é a data da ocorrência ilícita, e há interrupção desse prazo pelo ato que ordenar a citação ou a audiência.
22. No caso sob análise, a prescrição deve ser contada a partir da data em que o recorrente tornou-se omisso no dever de prestar contas final, ocorrida em 30/4/2014. Essa nova data foi estipulada após deferimento de pedido de prorrogação de prazo de vigência do Termo de Compromisso pelo município de Melgaço/PA (peça 28) .
23. No âmbito do Tribunal de Contas da União, foram autorizadas a audiência e a citação do recorrente em 15/4/2019, conforme despacho do Secretário da Secex-TCE, por delegação do Relator do processo (peça 61) .
24. Com base nessa autorização, a citação e a audiência foram encaminhadas ao recorrente por meio do Ofício 1978/2019-TCU-Secex-TCE, de 23/4/2019 (peça 63) . Esse expediente foi entregue em 16/5/2019, consoante Aviso de Recebimento dos Correios (peça 64) . Não obstante a regularidade da citação e da audiência, o recorrente permaneceu silente, motivo pelo qual foi considerado revel pelo Tribunal, para todos os efeitos, nos termos do art. 12, §3º, da Lei 8443/1992.
25. Por intermédio do Acórdão 3157/2020-TCU-Primeira Câmara, de 17/3/2020 (peça 73) , o Tribunal julgou irregulares as contas do recorrente, com imputação de débito e aplicação de multa.
26. Da leitura dos fatos acima narrados, percebe-se que, entre a data do início da contagem do prazo prescricional (30/4/2014) e a autorização da citação e da audiência do recorrente  (15/4/2019) não transcorreram 10 anos, motivo pelo qual pode-se concluir que, no caso sob análise, não ocorreu a superação do prazo prescricional decenal para aplicação da sanção de multa pelo TCU. É que neste caso o prazo prescricional foi interrompido muito antes da implementação da prescrição decenal com o despacho que autorizou a citação e audiência do recorrente (15/4/2019) , segundo o disposto no item 9.1.3 do Acórdão 1.441/2016-TCU-Plenário, anteriormente transcrito.
27. De acordo com o item 9.1.4 do Acórdão 1.441/2016-TCU-Plenário, 'a prescrição interrompida recomeça a correr da data em que for ordenada a citação, a audiência ou oitiva da parte, nos termos do art. 202, parágrafo único, parte inicial, do Código Civil'. In casu, esse recomeço se deu em 16/4/2019 e, considerando que o Acórdão 3157/2020-TCU-Primeira Câmara foi prolatado em 17/3/2020, com o julgamento pela irregularidade das contas do recorrente, com imputação de débito e aplicação de multa, o prazo decenal não foi extrapolado e, portanto, não houve, também sob este prisma, a ocorrência de prescrição da pretensão punitiva fundada em decisão do TCU sob o regime do Código Civil.
28. Dessa forma, fica afastada a prescrição da pretensão punitiva fundada em decisão do TCU à luz do regime do Código Civil.
II - Exame da prescrição da pretensão ressarcitória e punitiva fundada em decisão do TCU com base no regime da Lei 9.873/1999
29. De plano, ressalte-se que não ocorreu a prescrição quinquenal da pretensão ressarcitória e punitiva fundada em decisão do Tribunal de Contas da União, com fulcro na Lei 9.873/1999, consoante a seguir demonstrado.
30. Ressalte-se que a Lei 9.783/1999 estabeleceu prazo genérico de 5 anos para exercício da pretensão punitiva:
Art. 1º Prescreve em cinco anos a ação punitiva da Administração Pública Federal, direta e indireta, no exercício do poder de polícia, objetivando apurar infração à legislação em vigor, contados da data da prática do ato ou, no caso de infração permanente ou continuada, do dia em que tiver cessado.
§ 1º Incide a prescrição no procedimento administrativo paralisado por mais de três anos, pendente de julgamento ou despacho, cujos autos serão arquivados de ofício ou mediante requerimento da parte interessada, sem prejuízo da apuração da responsabilidade funcional decorrente da paralisação, se for o caso.
§ 2º Quando o fato objeto da ação punitiva da Administração também constituir crime, a prescrição reger-se-á pelo prazo previsto na lei penal. (grifado) 
31. No que se refere ao termo inicial, o caput do referido art. 1º da Lei 9.873/1999 oferece solução que não discrepa do modelo adotado no já mencionado incidente de uniformização de jurisprudência (Acórdão 1.441/2016-TCU-Plenário) , com a adição da particularidade de explicitar o caso de infrações permanentes ou continuadas:
a) Regra geral: 'data da prática do ato';
b) Regra especial: 'no caso de infração permanente ou continuada, do dia em que tiver cessado'.
32. No regime da Lei 9.873/1999, a prescrição da pretensão punitiva ou ressarcitória só começa a fluir, no caso de convênios e outros instrumentos congêneres, no momento em que forem prestadas as contas ou a partir da data da primeira medida de apuração dos fatos.
33. No caso vertente, o início da contagem do prazo prescricional deve ser a partir da data prevista para prestação de contas (30/4/2014) , consoante comentado anteriormente, considerando que o recorrente foi omisso no dever de prestar contas e a Funasa adotou após essa data as medidas necessárias à apuração dos fatos.
34. Prevê a Lei 9.873/1999, contudo, após iniciada a marcha do prazo prescricional, as causas interruptivas da prescrição da pretensão punitiva, conforme dispõe o art. 2º da referida Lei, com a redação conferida pela Lei 11.941/2009, verbis:
Art. 2º Interrompe-se a prescrição da ação punitiva:
I - pela notificação ou citação do indiciado ou acusado, inclusive por meio de edital;
II - por qualquer ato inequívoco, que importe apuração do fato;
III - pela decisão condenatória recorrível;
IV - por qualquer ato inequívoco que importe em manifestação expressa de tentativa de solução conciliatória no âmbito interno da administração pública federal.
35. Neste ponto, merece destacar o seguinte excerto do voto do Ministro Luís Roberto Barroso exarado no MS 32.201, no qual deixa patenteado que a prescrição da ação punitiva se interrompe 'por qualquer ato inequívoco, que importe apuração do fato' (art. 2º, inciso II, da Lei 9.873/1999) , além, evidentemente, das demais causas interruptivas indicadas no mencionado dispositivo legal (art. 2º, incisos I, III e IV) :
31 Pois bem. Aplicando-se, seja por interpretação direta seja por analogia, a regulamentação da Lei 9.783/1999 ao caso concreto, verificam-se os seguintes marcos temporais: a) o impetrante foi sancionado por conduta omissiva, na medida em que teria, segundo o TCU, deixado de concluir tempestivamente Plano de Desenvolvimento do Assentamento Itamarati I, na condição de Superintendente do INCRA/MS, cargo que deixou de exercer em 13.02.2003 (e-doc. 74) ; b) em 16.05.2007, por meio do Acórdão 897/2007, o TCU, ao conhecer de solicitação da Comissão de Fiscalização Financeira e Controle da Câmara dos Deputados, determinou a realização de auditoria 
na Superintendência Regional do Incra em Mato Grosso do Sul, com o objetivo de verificar a regularidade dos recursos federais aplicados na operacionalização dos Assentamentos Itamarati I e II (e-doc 3, fl. 2) ; c) em 11.09.2008, o impetrante foi notificado para apresentar justificativa, nos termos do art. 12, III, da Lei Orgânica do TCU (e-doc 11, fl. 169) ; d) na sessão de 15.02.2012, foi proferido o Acórdão 356/2012, por meio do qual o Plenário do TCU condenou o impetrante ao pagamento de multa no valor de R$ 10.000,00 (e-doc 37, fl. 30) ; e) na sessão de 13.03.2013, através do Acórdão 516/2013, o valor da multa foi reduzido para R$ 5.000,00 (e-doc 63, fl. 37) .
32. Estabelece o art. 1º da Lei 9.873/1999 que o prazo prescricional se inicia 'da data da prática do ato ou, no caso de infração permanente ou continuada, do dia em que tiver cessado'. Considerando que a conduta imputada ao impetrante possui natureza omissiva, a infração deve ser tida como permanente, somente tendo cessado com a exoneração do impetrante do cargo, o que ocorreu com a publicação da respectiva portaria em 13.02.2003. Este é, portanto, o termo inicial da prescrição.
33. De acordo com o art. 2º, II, da Lei 9.873/1999, a prescrição da ação punitiva se interrompe 'por qualquer ato inequívoco, que importe apuração do fato'. A irregularidade atribuída ao impetrante foi apurada através de auditoria realizada pela Superintendência Regional do INCRA/MS. Tal auditoria foi determinada pelo TCU através do Acórdão 897/2007, prolatado na sessão de 16.05.2007. Ao determinar a realização da auditoria, o TCU indubitavelmente praticou ato inequívoco a importar a apuração do fato, interrompendo, portanto, a prescrição, antes de decorrido o prazo de 5 (cinco) anos.
34. Em 11.09.2008, o impetrante foi notificado para apresentar justificativa, nos termos do art. 12, III, da Lei Orgânica do TCU (e-doc 11, fl. 169) . A notificação do investigado por possível irregularidade é causa de interrupção da prescrição da ação punitiva, nos termos do artigo 2º, I, da Lei 9.873/1999.
35. Posteriormente, na sessão de 15.02.2012 - mais uma vez antes de completado o lapso temporal de 5 (cinco) anos -, foi proferido o Acórdão 356/2012, por meio do qual o Plenário do TCU condenou o impetrante ao pagamento de multa no valor de R$ 10.000,00. Trata-se de decisão condenatória recorrível, que também interrompe o prazo prescricional (Lei 9.873/1999, art. 2º, III) .
36. Conclui-se, portanto, que, aplicadas as normas da Lei 9.873/1999, não ocorreu a prescrição da pretensão punitiva do TCU em relação ao impetrante. (grifado) 
36. Em um outro julgado sobre essa matéria, ao aplicar igual lógica prescricional no MS 36.067, cujo agravo regimental foi apreciado pela 2ª Turma do Supremo Tribunal Federal - STF, o Ministro Ricardo Lewandowski constatou a ocorrência de cinco causas interruptivas naquele caso concreto, inclusive no âmbito do controle interno, como se vê no seguinte trecho do inteiro teor do acórdão lavrado naquele mandamus:
'7. Ora, adotando-se a tese exposta no MS 32.201, e considerando o termo a quo (30/12/1999) , constataríamos a incidência de cinco causas interruptivas do prazo prescricional: a)  relatório de auditoria em conjunto realizada pelo Denasus e pela Secretaria Federal de Controle, lavrado em 06/07/2001, sendo este, certamente, um ato inequívoco que importou a apuração do fato (art. 2º, II, da Lei 9.873/1999) ; b)  instauração de Tomada de Contas Especial pelo FNS, ocorrida em 05/10/2005, sendo este também, certamente, um ato inequívoco que importou a apuração do fato (art. 2º, II, da Lei 9.873/1999) ; c)  a autuação da presente Tomada de Contas Especial no âmbito do Tribunal de Contas da União, ocorrida em 12/08/2008, sendo este também, certamente, um ato inequívoco que importou a apuração do fato (art. 2º, II, da Lei 9.873/1999) ; d)  o ato que ordenou a citação do responsável, ora impetrante, ocorrida em 12/07/2010 (art. 2º, I, da Lei 9.873/1999) ; e e)  o exercício do poder punitivo ocorrido em 20/06/2012, data da prolação do Acórdão 1.563/2012-Plenário (art. 2º, III, da Lei 9.873/1999) .
8. Como se vê, ainda que aplicadas as normas da Lei 9.873/1999, também não teria ocorrido a prescrição da pretensão punitiva do TCU em relação ao impetrante.' (grifado) 
37. Destaca-se que o aludido precedente aplicou causas interruptivas ocorridas ainda no órgão
repassador dos recursos federais ou no controle interno federal, o que reforça a premissa de que a tomada de contas especial é um processo único, com uma fase interna, conduzida pelo órgão federal, e uma fase externa, de competência do TCU, caso sejam infrutíferas as medidas administrativas voltadas à recomposição do dano, sendo, portanto, adequado considerar todos os marcos interruptivos da prescrição, seja na fase interna ou na fase externa da tomada de contas especial.
38. Com base em todo o delineamento jurídico acima exposto, passa-se a examinar a seguir se houve ou não a prescrição quinquenal da pretensão ressarcitória e punitiva fundada em decisão do TCU, lembrando que deverão ser consideradas, neste caso, todas as causas interruptivas da prescrição ocorridas nas fases interna e externa da tomada de contas especial, considerando-se as regras atinentes ao início do prazo prescricional e as causas interruptivas da prescrição, contidas na Lei 9.873/1999, bem como as premissas apresentadas nos MS 32.201 e 36.067 do STF, anteriormente comentadas.
39. No presente caso, considerando que o recorrente não encaminhou à Funasa no prazo estipulado (30/4/2014) a prestação de contas final referente aos recursos repassados por meio do Termo de Compromisso TC/PAC 0689/2011, tornando-se, a partir da referida data, omisso no dever de prestar contas, em 1º/5/2014 iniciou-se a contagem do prazo prescricional quinquenal da Lei 9.873/1999, que foi interrompido em 23/7/2014 pela Notificação Técnica da Funasa à Prefeitura de Melgaço/PA sobre impropriedades/irregularidades verificadas em visita técnica realizada ao município, bem sobre a falta de prestação de contas final, que deveria ter ocorrido até 30/4/2014 (peça 29) .
40. Novos marcos interruptivos da prescrição quinquenal se deram no âmbito do Ministério do Desenvolvimento Social e Combate à Fome, da Controladoria-Geral da União - CGU e do Tribunal de Contas da União, nos termos abaixo relacionados, sendo relevante destacar que todos os atos em questão representam causas interruptivas previstas na Lei 9.873/1999: 
	ATOS
	DATA
	PEÇAS

	Notificação Técnica da Funasa à Prefeitura de Melgaço/PA sobre impropriedade e irregularidades verificadas em visita técnica ao município e também quanto à falta de prestação de contas final, que deveria ter ocorrido em 30/4/2014. 
	23/7/2014
	29

	Relatório de Visita Técnica (Relatório 3) conclui que a obra estava paralisada porque a Prefeitura não havia repassado à empresa contratada a medição solicitada. 
	29/8/2014
	30

	Relatório de Visita Técnica 'in loco' realizada no município de Melgaço/PA, em 4/11/2014, concluiu que foram executados 69,42% da obra (1ª e 2ª parcelas) e que o valor da 3ª parcela não havia sido aplicado. 
	5/11/2014
	31

	Parecer Financeiro 408/2015 da Funasa propondo que a aprovação da prestação de contas relativa ao valor de R$ 519.204,00 ficasse condicionada ao atendimento da Notificação 408/Copon/Cgcon/Deam e ao estorno do valor aprovado no SIAFI. 
	3/12/2015
	33

	Notificação 408/Copon/Cgcon/Deadm do Sr. Adiel Moura de Souza para que devolvesse aos cofres da Funasa o valor total repassado (R$ 1.071.893,98) , com os acréscimos legais, uma vez que foram detectadas irregularidades/impropriedades na execução do ajuste e inexistência de prestação de contas final. 
	11/12/2015
	34

	Parecer Técnico aprovando as conclusões do Relatório de Visita Técnica realizada em 4/11/2014 no município de Melgaço/PA. 
	13/6/2016
	35

	Parecer Conclusivo da Funasa recomendando a devolução de R$ 327.782,55 (valor original) , correspondentes a 30,58% do valor repassado. 
	13/6/2016
	37

	Parecer Financeiro 96/2016 da Funasa sugerindo a devolução do valor total repassado (R$ 1.071.893,98) , com os acréscimos legais devidos. 
	22/8/2016
	38

	Notificação 344/2016/Sopre/Secov/Suest-PA encaminhada ao Sr. Adiel Moura de Souza para que ele sanasse as impropriedades/irregularidades indicadas no Parecer Conclusivo ou recolhesse o valor de R$ 1.071.893,98, com os acréscimos legais devidos. 
	22/8/2016
	39

	Autorização para instauração a tomada de contas especial em nome do Sr. Adiel Moura de Souza.
	18/10/2016
	42

	Portaria 340, de 11/11/2016, da Funasa, designando servidora para atuar no processo de tomada de contas especial e concluir o processo no prazo de 15 (quinze) dias. 
	11/11/2016
	1

	Notificação 01/2016/TCE/TC-PAC 0689/2011 ao Sr. Adiel Moura de Souza sobre a instauração da tomada de contas especial em razão da omissão no dever de prestar contas.
	20/11/2016
	45

	Relatório de Tomada de Contas Especial da Funasa.
	22/11/2016
	46

	Relatório de Auditoria 1086/2018 da Controladoria-Geral da União.
	30/10/2018
	54

	Certificado de Auditoria 1086/2018 da Controladoria-Geral da União.
	31/10/2018
	55

	Parecer do Dirigente de Controle Interno 1086/2018. 
	12/11/2018
	56

	Pronunciamento Ministerial do Ministério da Saúde.
	27/11/2018
	57

	Instrução da Secretaria de Controle Externo de Tomada de Contas Especial - Secex-TCE do TCU propondo a audiência e a citação do Sr. Adiel Moura de Souza. 
	8/4/2019
	59

	Despacho do Secretário da Secex-TCE/TCU autorizando a audiência e a citação do Sr. Adiel Moura de Souza. 
	15/4/2019
	61

	Citação e audiência do Sr. Adiel Moura de Souza por meio do Ofício 1978/2019-TCU/Secex-TCE, de 23/4/2019. 
	16/5/2019
	63-64

	Instrução de mérito da Secex-TCE/TCU. 
	27/2/2020
	68

	Parecer do Ministério Público junto ao TCU.
	6/3/2020
	71

	Acórdão 3157/2020-TCU-Primeira Câmara, por meio do qual as contas do Sr. Adiel Moura de Souza foram julgadas irregulares, com imputação de débito e aplicação de multa, em razão da omissão do responsável no dever de prestar contas. 
	17/3/2020
	73

41. Diante de todas as informações colacionadas, pode-se concluir que, no presente caso, não ocorreu a prescrição quinquenal da pretensão ressarcitória e punitiva fundada em decisão do Tribunal de Contas da União, nem mesmo a prescrição intercorrente de que trata o art. 1º, § 1º, da Lei 9.873/1999.
42. Mérito
43. Das razões recursais  (peça 93) 
44. De acordo com o recorrente, a obra objeto do Termo de Compromisso TC/PAC-0689/2011 foi executada em sua totalidade e está servindo à toda a população das localidades indicadas no plano de trabalho, conforme comprovariam documentos anexados em sede recursal, os quais demonstrariam o nexo de causalidade entre as obras executadas e os pagamentos realizados.
45. Descreve também que as prestações de contas parciais alusivas às duas primeiras parcelas já foram aprovadas pela Funasa e que não há base para que lhe seja imputado débito integral.
46. Alega, ainda, que a prestação de contas final era de responsabilidade do prefeito sucessor, nos termos da jurisprudência do TCU.
47. Da análise:
48. Está parcialmente com a razão o recorrente em relação às alegações acima enumeradas, consoante demonstrado a seguir.
49 Para melhor situar a questão apresentada nesta tomada de contas especial, convém trazer à colação algumas informações sobre o Termo de Compromisso TC/PAC-0689/2011 (peça 5) , que vigeu de 30/12/2011 a 30/4/2014 (peça 28) . A prestação de contas final deveria ter sido realizada até 30/4/2014.
50. De acordo com o plano de trabalho ajustado, seriam construídos três sistemas de abastecimento de água nas localidades de Pedreira, Fazenda Laranjal e Santa Maria no município de Melgaço/PA, consistentes na captação de água através de poço tubular, adutora, reservatório, elevatória, clorador, rede de distribuição, ligações domiciliares e urbanização (peça 2) .
51. Foram transferidos os seguintes recursos, referentes à primeira, à segunda e à terceira parcelas (peça 93, p. 48, 56 e 91) : 
	NÚMERO DOC.
	DATA
	VALOR
	DATA CRÉDITO

	2012OBB01242
	07/03/2012
	428.757,60
	12/03/2012

	2012OB808169
	28/11/2012
	321.568,19
	30/11/2012

	2013OB805641
	1º/11/2013
	321.568,19
	05/11/2013

	TOTAL
		1.071.893,98
	
52. Pagamentos foram efetuados à empresa contratada (Construtora Makronorte Ltda.) no valor total de R$ 1.020.095,80, consoante descrito na relação constante da peça 93, p. 40, no período de 26/4/2012 a 23/12/2013. Esses desembolsos se referem às 1ª, 2ª, 3ª, 4ª e 5ª medições (peça 93, p. 41) .
53. Foram prestadas as contas das primeira e segunda parcelas, havendo a Funasa aprovado tais prestações de contas, nos termos sugerido no Parecer Técnico da Funasa de 29/7/2013 (peça 17) e do Parecer Financeiro 103/2013, de 3/10/2013, da Funasa (peça 22) , conforme demonstrativo abaixo: 
	Parcela
	Valor da parcela -R$
	Valor aprovado - R$
	Percentual aprovado

	1ª
	428.757,60
	428.757,60
	100,00%

	2ª
	321.568,19
	123.932,38
	38,54%

	Total
	750.325,79
	552.689,98
	
54. Ressaltou, contudo, a Funasa que a aprovação das prestações de contas parciais em comento se deu com base em relatórios apresentados pelo município de Melgaço/PA e que resguardava o direito de regresso, sem prejuízo de outras sanções aplicáveis, no caso de serem constatadas irregularidades em futuros trabalhos de auditoria, consoante informação prestada ao recorrente por meio do Ofício 1.649/SECON, de 3/10/2013 (peça 23) .
55. Em relação à prestação de contas final, prevista para ser formalizada até 30/4/2014, o recorrente foi omisso, a despeito das notificações realizadas pela Funasa para que a ultimasse (peças 25, 29 e 34) .
56. Dada a falta de prestação de contas final, a Funasa decidiu autorizar a instauração da tomada de contas especial (peça 42) pela integralidade dos recursos repassados (R$ 1.071.893,98 - valor original) .
57. Não obstante a decisão mencionada no item precedente, cabe anotar que no Relatório 3 - Relatório de Visita Técnica, de 5/11/2014 (peça 31) , consta a informação de que teria sido executado fisicamente o percentual 69,42% da obra objeto do Termo de Compromisso sob análise, pago com recursos referentes às 1ª e à 2ª parcelas indicadas em item precedente. Nessa visita técnica, constatou-se, também, que não teria sido aplicado o valor de R$ 321.568,19 relativo à 3ª parcela.
58. No Parecer Financeiro 408/2015 (peça 33) consta a informação de que não teria sido comprovada a aplicação dos valores abaixo indicados, uma vez que o recorrente não teria apresentado a prestação de contas final, segundo previsto no Termo de Compromisso:
	Itens impugnados
	Valores impugnados - R$

	2ª parcela 
	197.635,81

	3ª parcela
	321.568,19

	Total impugnado
	519.204,00

59. Cabe esclarecer que, consoante parecer técnico conclusivo de 13/6/2016 (peça 37) , as obras realizadas nas localidades de Laranjal e Pedreira foram concluídas e, a despeito de constarem pendências, são úteis à população, motivo pelo qual não se mostra razoável impugnar em sua totalidade as despesas relacionadas a esses empreendimentos, sob pena de enriquecimento sem causa da União.
60. Em face dessas ponderações, pode-se acolher, neste ponto, as alegações do recorrente no sentido de considerar como devidamente aplicado no objeto ajustado o valor total de R$ 552.689,98, constituído do valor da 1ª parcela (R$ 428.757,60) e de parte do valor da 2ª parcela (R$ 123.932,38) , cujas prestações de contas foram aprovadas pela Funasa, consoante informado anteriormente. Esse acolhimento impõe a redução do débito e da multa (proporcionalmente à diminuição do débito) imputados ao recorrente no acórdão impugnado.
61. De outra parte, diversamente do alegado pelo recorrente, a Funasa constatou em visita realizada no município, em 4/11/2014 (peça 35) ) , que a obra prevista para a localidade de Santa Maria não teria sido concluída e que, portanto, não se mostrava útil à população que dela seria beneficiada, conforme consta do parecer técnico conclusivo da Funasa, de 13/6/2016 (peça 37) .
62. Ressalte-se que em relação a esse empreendimento não há nos autos pareceres da Funasa atestando que, após a referida visita técnica, realizada em 4/11/2014 (peça 35) , a obra teria sido concluída e que estava em funcionamento, gerando, assim, benefícios à população da referida localidade.
63. Em razão de o parecer técnico conclusivo da Funasa contrariar as informações constantes dos documentos acostados aos autos em sede recursal, a título de prestação de contas final, datada de 11/3/2014 (peça 93, p. 40 em diante) , que estão a indicar desembolso de R$ 1.020.095,80 do total dos R$ 1.071.893,98 repassados pela Funasa, não se mostra possível ter como plenamente executada a obra em questão sem o crivo posterior da Funasa demonstrando que fisicamente o empreendimento teria sido concluído e que estaria à disposição da população.
64. Repise-se: em visita técnica realizada em 4/11/2014 no município de Melgaço/PA, a Funasa constatou que a obra referente à localidade de Santa Maria não havia sido concluída, que estava paralisada e que não era útil à população dessa localidade, diferentemente das informações constantes da documentação acostada aos autos pelo recorrente em sede recursal, a título de prestação de contas final, datada de 11/3/2014. Ressalte-se que não foram realizadas vistorias posteriores a 4/11/2014 que possam confirmar as informações apresentadas pelo recorrente de que a obra prevista para a localidade acima mencionada teria sido finalmente concluída e que estaria em pleno funcionamento e beneficiando a população da referida localidade.
65. Há um ponto no recurso apresentado pelo recorrente que chama a atenção. No item 35 da peça recursal (peça 93, p. 16) , referindo-se à visita técnica realizada pela Funasa no município de Melgaço/PA em 4/11/2014 (item 33 do recurso) , que atestava a inconclusão da obra e a sua paralisação na referida data, o recorrente alega que 'A despeito disso a obra não paralisou, Senhor Ministro!! Foi dada continuidade e hoje ela serve e atende à toda a população das localidades onde foram construídas!!'.
66. Essa alegação conflita-se com os dados inseridos na própria prestação de contas final acostada aos autos em sede recursal, assinada em 11/3/2014, haja vista que, considerando que os pagamentos realizados à empresa contratada foram feitos no período de 23/4/2012 a 23/12/2013 (peça 93, p. 40) e referem-se às medições realizadas nesse mesmo período (peça 93, p. 41) , não poderia a obra em questão ter sido concluída após 4/11/2014 (data da visita técnica da Funasa) , nos termos alegados pelo recorrente, exceto se as medições acima citadas sejam fictícias e que os referidos pagamentos tenham sido antecipados à empresa contratada. Assim, não há como acolher a alegação do recorrente de que as obras tiveram continuidade e teriam sido concluídas após a visita técnica acima mencionada e que estariam servindo à população que delas se beneficiariam.
67. Em face dessas considerações, conclui-se que é devida a imputação ao recorrente de débito no valor de R$ 519.204,00, conforme descrito em item precedente.
68. Neste ponto, não obstante constar do Relatório 3 - Relatório de Visita Técnica da Funasa, de 4/11/2014 (peça 31) , que naquela oportunidade havia sido executado fisicamente o percentual de 69,42% das obras previstas no ajuste, é preciso considerar que a obra alusiva à localidade de Santa Maria não estava concluída e que não era útil à população, motivo pelo qual não é possível considerar o referido percentual para cálculo do débito, consoante solicitado pelo recorrente.
69. É que eventuais itens executados e pagos em relação a essa obra não concluída, que não gera benefícios à população da localidade, devem ser glosados e incluídos no cômputo do débito a ser imputado ao recorrente, juntamente com valores relativos a itens não executados alusivos às obras realizadas nas localidades Pedreira e Laranjal. Nesse sentido é a jurisprudência do TCU (Acórdão 3.388/2011-TCU-2ª Câmara: 'A aplicação de recursos conveniados que não gerem benefício à população implica a devolução dos valores repassados'.
70. Na mesma linha os seguintes enunciados da jurisprudência selecionada do TCU:
Quando a parcela executada do convênio não for suficiente para o atingimento, ainda que parcial, dos objetivos do ajuste, sem quaisquer benefícios à sociedade, a possibilidade de aproveitamento do que já foi executado em eventual retomada das obras, por se tratar de mera hipótese, não de benefício efetivo, não enseja o correspondente abatimento no valor do débito apurado (Acórdão 11571/2018-TCU-1ª Câmara) 
A execução parcial do objeto de um convênio somente será considerada, para fins de redução do valor do débito apurado, quando comprovadamente a parcela concluída for aproveitável para a finalidade esperada. (Acórdão 2.825/2016-TCU-1ª Câmara) 
71. Nesse contexto, considerando que a obra atinente à localidade de Santa Maria não atingiu o objetivo previsto no Termo de Compromisso em comento, uma vez que a população dela não está sendo beneficiada; considerando que não há provas nos autos de que essa obra foi posteriormente retomada, concluída e entregue à população; considerando as conclusões constantes do Relatório Técnico Conclusivo da Funasa, de 13/6/2016, não há como acolher as alegações de defesa do recorrente de que todas as obras objeto do ajuste em questão teriam sido concluídas e que estariam beneficiando a população, razão pela qual a ele deve ser imputado débito no valor total original de R$ 519.204,00.
72. No que diz respeito à omissão no dever de prestar contas no prazo estipulado (30/4/2014) , a apresentação intempestiva da prestação de contas após a citação pelo TCU, sem justificativa plausível, não elide a irregularidade, consoante pode-se observar nos seguintes enunciados da jurisprudência selecionada do Tribunal:
A apresentação extemporânea da prestação de contas, sem atenuantes que justifiquem o atraso, porém com elementos que comprovem a boa e regular aplicação dos recursos, permite a exclusão do débito, mas não elide a omissão inicial, cabendo o julgamento pela irregularidade das contas com aplicação de multa. (Acórdão 1.217/2019-TCU-Plenário) (grifado) 
A omissão no dever de prestar contas fica caracterizada apenas a partir da citação feita pelo TCU. A apresentação da prestação de contas até o momento anterior ao da citação configura intempestividade no dever de prestar contas e deve ser considerada falha formal, hipótese que, aliada à demonstração da adequada e integral aplicação dos recursos, conduz ao julgamento das contas pela regularidade com ressalva. (Acórdão 10891/2020-TCU-1ª Câmara) (grifado) 
73. Dessa forma, não é possível acolher o pedido do recorrente para que se tenha como sanada a irregularidade das contas em face da omissão indicada neste processo, em razão da prestação de contas final em sede recursal, uma vez que não foram apresentados elementos suficientes e capazes de justificar a não apresentação da prestação de contas no prazo ajustado, cuja responsabilidade exclusiva para exoneração desse mister era do recorrente e não do prefeito sucessor, consoante a seguir demonstrado.
74. De modo distinto do alegado pelo recorrente, a responsabilidade pela prestação de contas dos recursos objeto desta tomada de contas especial era exclusiva sua e não do prefeito que o sucedeu na Prefeitura de Melgaço/PA, cujo mandato foi de 2017 a 2020.
75. É preciso lembrar que o primeiro mandato do recorrente frente à aludida Prefeitura Municipal se deu no período de 2009 a 2012. Ele foi reeleito para um segundo mandato nos exercícios de 2013 a 2016.
76. Destarte, levando-se em conta que o prazo final para a prestação de contas dos recursos sob análise expirou durante o segundo mandato do recorrente (30/4/2014) e que ele teve 32 meses para desincumbir-se dessa obrigação, não se justifica, sob hipótese alguma, a tentativa de transferir tal responsabilidade ao prefeito que o sucedeu em 2017.
77. No presente caso, é inaplicável a Súmula 230 do TCU, consoante aventado na peça recursal, justamente porque o prazo final para prestação de contas expirou durante o segundo mandato do próprio recorrente e não durante o mandato do prefeito que o sucedeu em 2017. Eis o enunciado da referida Súmula, o qual corrobora com tal conclusão:
Compete ao prefeito sucessor apresentar a prestação de contas referente aos recursos federais recebidos por seu antecessor, quando este não o tiver feito e o prazo para adimplemento dessa obrigação vencer ou estiver vencido no período de gestão do próprio mandatário sucessor, ou, na impossibilidade de fazê-lo, adotar as medidas legais visando ao resguardo do patrimônio público. (grifado) 
CONCLUSÃO
78. Das análises anteriores, conclui-se que:
a) não houve a ocorrência da prescrição da pretensão ressarcitória e punitiva fundada em decisão do Tribunal de Contas da União, seja sob o regime do Código Civil, seja sob o regime da Lei 9.873/1999;
b) parte dos recursos transferidos pela Funasa ao município de Melgaço/PA com base no Termo de Compromisso TC/PAC-0689/2011 foram aplicados no objeto ajustado e as obras executadas nas localidades de Pedreira e Laranjal são úteis à população, conforme relatório técnico da Funasa, sendo, por isso, plausível abater do débito imputado ao recorrente os valores desembolsados para realização dessas despesas, com redução proporcional da multa aplicada;
c) não há provas nos autos capazes de comprovar que a obra prevista para a localidade de Santa Maria teria sido concluída e que estaria beneficiando a população após a visita técnica realizada pela Funasa no município, ocorrida em 4/11/2014, motivo pelo qual é devida a imputação de débito ao recorrente quanto ao valor relacionado à inexecução da referida obra, que deverá ser somado às quantias glosadas atinentes a itens não executados das obras construídas nas localidades de Pedreira e Laranjal;
d) era dever do recorrente e não do seu sucessor a prestação de contas final dos recursos repassados por meio do Termo de Compromisso TC/PAC-0689/2011, uma vez que o prazo final para encaminhá-la expirou-se durante o segundo mandato do recorrente como prefeito do município de Melgaço/PA (período de 2013 a 2016) , razão porque não é possível desconsiderar a irregularidade atinente à omissão no dever de prestar contas.
77. Com base nas conclusões acima, e considerando que no mérito as alegações do recorrente são parcialmente procedentes, propõe-se conhecer do recurso e, no mérito, dar-lhe provimento parcial para reduzir o valor do débito e da multa a ele imputados, nos termos constantes da proposta de encaminhamento a seguir.
PROPOSTA DE ENCAMINHAMENTO
78. Diante do exposto, submete-se à consideração superior a presente análise do recurso de reconsideração interposto pelo Sr. Adiel Moura de Souza contra o Acórdão 3157/2020-TCU-Primeira Câmara, propondo-se, com fundamento nos arts. 32, inciso I, e 33, da Lei 8.443/1992 c/c o art. 285, caput, do RI/TCU:
a)  conhecer do recurso e, no mérito, dar-lhe provimento parcial para:
a1) excluir do débito de que trata o item 9.2 do acórdão recorrido o valor de R$ 552.689,98, atribuindo-se a seguinte composição da dívida remanescente: 
	Valores originais (R$) 
	Datas das ocorrências

	197.635,81 
	30/11/2012

	321.568,19
	05/11/2013

a2) reduzir o valor da multa de que trata o item 9.3 do acórdão recorrido proporcionalmente à redução do débito;
b) dar ciência ao recorrente, à Fundação Nacional de Saúde - Funasa e à Procuradoria da República no Estado do Pará da decisão que vier a ser proferida."
O MPTCU apresentou o seguinte acréscimo à proposta (peça 135) :
"Por oportuno, ante o saldo de R$ 68.835,91 em 31/1/2014 (conciliação bancária e extratos à peça 93, pp. 42 e 93/5) , o MP de Contas acrescenta proposta no sentido de determinar ao Banco do Brasil S.A. que, no prazo de 30 (trinta) dias a contar da notificação, providencie a restituição, aos cofres do Tesouro Nacional (peça 73, item 8) , da totalidade do saldo disponível na Conta Corrente e/ou na Conta Investimento 29.822-0, Agência 558-4 (conta específica vinculada ao Termo de Compromisso TC/PAC 689/2011, Siafi 671429, peça 5) , em nome da Prefeitura Municipal de Melgaço/PA, inclusive valores em investimentos/poupança, comprovando ao Tribunal, no mesmo prazo, o valor transferido."
É o relatório.
1

Simão Guedes Tuma (22589-B/OAB-PA), Gláucia Alves Correia (37149/OAB-DF) e outros, representando Adiel Moura de Souza.

Procurador Júlio Marcelo de Oliveira.

TOMADA DE CONTAS ESPECIAL. FUNDAÇÃO NACIONAL DE SAÚDE. MUNICÍPIO DE MELGAÇO/PA. TERMO DE COMPROMISSO. TRANSFERÊNCIA DE RECURSOS PARA EXECUÇÃO DE SISTEMA DE ABASTECIMENTO DE ÁGUA. OMISSÃO NO DEVER DE PRESTAR CONTAS. REVELIA. CONTAS IRREGULARES. DÉBITO. MULTA. RECURSO DE RECONSIDERAÇÃO. APRESENTAÇÃO DA PRESTAÇÃO DE CONTAS. PROVIMENTO PARCIAL. REDUÇÃO DO DÉBITO E DA MULTA. DETERMINAÇÃO AO MUNICÍPIO PARA DEVOLUÇÃO DO SALDO DE RECURSOS.

TOMADA DE CONTAS ESPECIAL (TCE)

Secretaria de Recursos (Serur); Secretaria de Controle Externo de Tomada de Contas Especial (SecexTCE).

Em julgamento, recurso de reconsideração interposto por Adiel Moura de Souza contra o Acórdão 3157/2020-TCU-Primeira Câmara, por meio do qual o Tribunal julgou irregulares suas contas, imputou-lhe débito e aplicou-lhe multa, em razão da omissão no dever de apresentar a prestação de contas final da aplicação de recursos do Termo de Compromisso TC/PAC-0689/2011, firmado entre a Funasa e o município de Melgaço/PA, em 30/12/2011, para execução de sistema de abastecimento de água na referida localidade.
2.	Nesta oportunidade, o recorrente apresenta documentos a título de prestação de contas final e alega que a obra objeto do referido termo de compromisso teria sido executada em sua totalidade e que estaria servindo à toda a população das localidades indicadas no plano de trabalho.
3. 	Sustenta que os documentos ora juntados demonstrariam o nexo de causalidade entre as obras executadas e os pagamentos realizados. 
4.	Argumenta, ainda, que as prestações de contas parciais alusivas às duas primeiras parcelas já teriam sido aprovadas pela Funasa e que não haveria base para que lhe fosse imputado débito integral. 
5.	Por fim, defende que a prestação de contas final seria de responsabilidade do prefeito sucessor, nos termos da jurisprudência do TCU.
6.	Após examinar as razões recursais, a Secretaria de Recursos concluiu que os argumentos poderiam ser parcialmente acolhidos para reduzir o valor do débito e da multa, uma vez que havia sido regularmente comprovada a aplicação de parte dos recursos transferidos.
7.	No entanto, considerou que restariam pendentes as irregularidades relativas à omissão na prestação de contas, tendo em vista a apresentação tardia dos documentos, bem como a não execução de parte das obras. 
8.	Diante do exposto, a unidade instrutora propôs conhecer e dar provimento parcial ao recurso para:
8.1.	excluir do débito de que trata o item 9.2 do acórdão recorrido o valor de R$ 552.689,98, atribuindo-se a seguinte composição da dívida remanescente: 
	Valores originais (R$) 
	Datas das ocorrências

	197.635,81 
	30/11/2012

	321.568,19
	05/11/2013

8.2.	reduzir o valor da multa de que trata o item 9.3 do acórdão recorrido proporcionalmente à redução do débito.
9.	O Ministério Público junto ao TCU, por sua vez, concordou com a proposta da unidade instrutora, mas acrescentou ser necessário determinar ao Banco do Brasil que devolvesse o saldo remanescente da conta específica do termo de compromisso, uma vez que a conciliação bancária e os documentos constantes à peça 93, pp. 42 e 93-95, demonstravam ter restado saldo na referida conta.
II
10.	Preliminarmente, ratifico o despacho exarado no sentido de que o presente recurso merece ser conhecido, porquanto preenche os requisitos de admissibilidade previstos nos arts. 32, inciso I, e 33 da Lei 8.443/1992.
11.	Quanto ao mérito, concordo com a análise empreendida pela secretaria especializada, a qual analisou com propriedade cada um dos argumentos apresentados pelo recorrente, razão pela qual incorporo seus fundamentos às minhas razões de decidir.
12.	Corroboro também o entendimento do Parquet no sentido de que é necessário determinar a devolução de eventual saldo que permaneça na conta específica do termo de compromisso, ressalvando, todavia, que tal medida deve ser dirigida à prefeitura de Melgaço/PA, e não ao Banco do Brasil, uma vez que é dela a titularidade da conta.
13.	Em relação aos fatos que envolvem o caso, cumpre destacar que os valores repassados tinham o objetivo de arcar com obras de abastecimento d'água em três localidades municipais, quais sejam: Pedreira, Fazenda Laranjal e Santa Maria. Para tanto, foram repassados os seguintes valores:
	NÚMERO DOC.
	DATA
	VALOR
	DATA CRÉDITO

	2012OBB01242
	07/03/2012
	428.757,60
	12/03/2012

	2012OB808169
	28/11/2012
	321.568,19
	30/11/2012

	2013OB805641
	1º/11/2013
	321.568,19
	05/11/2013

	TOTAL
		1.071.893,98
	
14.	O recorrente foi condenado a devolver todo o montante transferido, pois, embora tivesse apresentado as prestações de contas das parcelas 1 e 2 do instrumento, não protocolou a prestação de contas final.
15.	Frise-se que, diferentemente do que ele alega, era sua a responsabilidade de apresentação da prestação de contas final, pois, além de ter gerido todos os recursos, a vigência do termo de compromisso findou em 30/4/2014, ou seja, dentro do seu período de mandato, que só se encerrou em dezembro de 2016.
16.	Outrossim, mesmo tendo apresentado os documentos relativos à prestação de contas final nessa etapa processual, a omissão não foi saneada, conforme vasta jurisprudência desta Corte, no sentido de que:
"A apresentação extemporânea da prestação de contas, sem atenuantes que justifiquem o atraso, porém com elementos que comprovem a boa e regular aplicação dos recursos, permite a exclusão do débito, mas não elide a omissão inicial, cabendo o julgamento pela irregularidade das contas com aplicação de multa." (Acórdão 1217/2019-TCU-Plenário) (grifos acrescidos) 
17.	Quanto ao débito, porém, observa-se que a Funasa aprovou as prestações de contas relativas ao valor da 1ª parcela (R$ 428.757,60) e à parte do valor da 2ª parcela (R$ 123.932,38) , bem como asseverou em seu parecer que as obras previstas para as localidades de Pedreira e Fazenda Laranjal haviam sido executadas e estavam em funcionamento, consoante destacado na instrução da Serur.
18.		Dessa forma, impõe-se a redução do débito e da multa imputados ao recorrente no acórdão impugnado.
19.		Remanesce, todavia, o prejuízo decorrente da obra relativa à localidade de Santa Maria. O recorrente não teve sucesso em comprovar sua execução. Seu argumento no sentido de que a obra teria sido executada posteriormente à visita da Funasa não está respaldado em evidências e é conflitante com os documentos por ele juntados a título de prestação, que demonstram os pagamentos à empresa contratada e as medições entre 23/4/2012 e 23/12/2013 (peça 93, p. 40) , ou seja, anteriores à data da visita técnica da Funasa, em 4/11/2014 (peça 35) . 
Ante o exposto, acolho, na essência, os pareceres dos autos e voto por que o Tribunal adote o Acórdão que ora submeto à deliberação deste Colegiado.
TCU, Sala das Sessões, em 1 de fevereiro de 2022.
Ministro BRUNO DANTAS 
Relator